【裁判字號】    95,台上,4312
【裁判日期】    950804
【裁判案由】    偽造文書
【裁判全文】
最高法院刑事判決            九十五年度台上字第四三一二號
    上  訴  人  台灣高等法院台南分院檢察署檢察官
    上  訴  人
    即  被  告  甲○○
                        光街1.
                丙○○
                        路49.
    上 列一 人
    選任辯護人  蔡金保律師
    被      告  乙○○
                        義路2.
上列上訴人等因被告等偽造文書案件，不服台灣高等法院台南分
院中華民國九十四年十月二十六日第二審更審判決（九十四年度
重上更(三)字第四五七號，起訴案號：台灣雲林地方法院檢察署八
十六年度偵字第五一七四號、八十七年度偵字第一八０六、一九
二八號），提起上訴，本院判決如下：
    主  文
原判決撤銷，發回台灣高等法院台南分院。
    理  由
本件原判決認定：上訴人即被告甲○○係土地仲介業者，於民國
八十五年間，欲仲介坐落雲林縣斗六市○○○段溝子埧小段第一
七五、一七五之一、之二、之三號等四筆土地合建事宜，其中一
七五之一號土地所有權應有部分三分之二登記為彭進成所有，彭
進成死後，其繼承人乙○○等人尚未辦理繼承登記，經與乙○○
洽商，乙○○乃委請甲○○辦理繼承登記事宜，甲○○得知彭進
成另有養子彭炳鴻（已死亡），彭炳鴻之妻彭陳梗花及其子彭慶
賀對之有繼承權，乙○○乃陸續給付甲○○新台幣（下同）一百
八十萬元，作為北上與彭陳梗花、彭慶賀協議等代價，結果未獲
同意拋棄繼承，甲○○為期土地分割完畢，可為乙○○興建房屋
而得不用返還該一百八十萬元之利益，擅自於八十五年八月三十
一日，向雲林縣斗六市戶政事務所領得彭進成全戶戶籍謄本，委
由土地代書之上訴人即被告丙○○為乙○○辦理單獨繼承登記，
丙○○認須以彭炳鴻與彭進成終止收養關係，始得由乙○○單獨
繼承。甲○○、丙○○二人遂共同基於犯意聯絡，由甲○○在丙
○○位於斗六市○○路三六四號代書事務所內，依丙○○指示，
就彭進成全戶戶籍謄本關於彭炳鴻部分，原浮貼之「昭和十二年
十月三十日分家」等記載予以變造，先由甲○○請一不知情之不
詳姓名之成年人於另一空白紙張書寫「養子緣組除戶」（意即終
止收養）六字，並將戶籍謄本上有「雲林縣斗六市戶政事務所」
騎縫章印文之浮貼，持往斗六市○○路以彩色影印機影印而盜用
雲林縣斗六市戶政事務所之騎縫章印文，再由丙○○將「養子緣
組除戶」影印文字拼湊於「三十日」之後再影印，變造為「昭和
十二年十月三十日養子緣組除戶」之不實戶籍謄本，丙○○並依
據該變造之戶籍謄本製作不實之「彭炳鴻終止收養」之繼承系統
表及填載土地登記申請書，以上開變造之戶籍謄本作為土地登記
申請書之附件，由甲○○於八十五年十月七日，以乙○○之代理
人名義持向雲林縣斗六地政事務所申請前揭土地之繼承登記。甲
○○、丙○○二人均知彭慶賀、彭陳梗花有繼承權並未拋棄繼承
，仍使雲林縣斗六地政事務所人員於八十五年十月十六日，在其
職務上所掌管之土地登記簿登記為乙○○單獨繼承，足以生損害
於該地政事務所關於土地所有權記載之正確性及彭陳梗花、彭慶
賀之繼承權等情。並以公訴意旨另指被告乙○○亦參與上開犯行
，與甲○○、丙○○共同涉犯刑法第二百十六條、第二百十一條
之行使變造公文書、第二百十八條之偽造公印文罪嫌云云，經審
理結果，認為不能證明被告乙○○犯罪。因而撤銷第一審之科刑
判決，改判論被告甲○○、丙○○以共同行使變造公文書，足以
生損害於公眾及他人罪，甲○○處有期徒刑壹年貳月；丙○○處
有期徒刑壹年參月；另諭知被告乙○○無罪，雖非無見。
惟按：有罪之判決書，對被告有利之證據不採納者，應說明其理
由，為刑事訴訟法第三百十條第二款所明定。故有罪判決書對於
被告有利之證據，如不加採納，必須說明其不予採納之理由，否
則即難謂無判決不備理由之違誤。又證據之證明力雖由法院本於
確信自由判斷，然證據之本身如存有瑕疵，在此瑕疵未能究明以
前，即遽採為判決之基礎，則其自由判斷之職權行使，自與證據
法則相違。經查：(一)、原判決認定被告丙○○與甲○○共犯本件
犯行，係採信甲○○不利於丙○○之供述，並說明「甲○○僅係
從事土地仲介業，對於戶籍資料之記載及繼承法律之專業知識闕
如，為伊所自承，又『養子緣組除戶』六字，係表示終止收養之
意，縱係從事審檢工作之司法人員亦未必全然知悉，況僅係從事
土地仲介業而對地政非對戶政業務有涉獵之被告甲○○，殆可想
見。故上開以先寫『養子緣組除戶』六字後拿去影印，再浮貼在
昭和十二年十月三十日下方，並將蓋有雲林縣斗六市戶政事務所
騎縫章印文之浮貼拿去彩色影印之方式，變造彭炳鴻戶籍謄本之
浮貼記載之犯行，顯係對戶政業務有專業知識及實務經驗之被告
丙○○始知悉，即上開犯行應係出自被告丙○○之主意，殆無疑
義。」為其論據。然依原判決理由內引用之被告甲○○自檢察官
偵查迄原審審理時，就有關其如何變造前揭戶籍謄本及丙○○有
無參與等重要事實，其前後供述反覆不一（見原判決第三至五頁
，理由二之(二)、(三)），非無瑕疵可指。又查本件經變造之戶籍謄
本，其變造前之原始謄本係由被告甲○○向雲林縣斗六市戶政事
務所請領，此為原判決認定之事實，且甲○○於原法院上訴審審
理時供稱：「（浮貼部分變造之文字是）我從別處影印下來浮貼
上去，是我自己想做的，沒有人教我做，丙○○沒有教我做。」
云云（見上訴卷第四十九頁），而上開戶籍謄本緊鄰彭炳鴻部分
之右欄，即彭氏卻部分亦載有「養子緣組除戶」等字樣，有告訴
人彭慶賀提出之戶籍謄本在卷可參（見偵查卷第五十三頁背面）
，證人即雲林縣斗六市戶政事務所職員江榮堡於偵查中亦證稱：
「彭炳鴻之戶籍資料最後之『緣組除戶』是由彭氏卻之『緣組除
戶』影印後剪貼，再影印浮貼於彭炳鴻資料」等語（見偵查卷第
一０八頁反面），核與甲○○前開有利於丙○○之部分陳述相符
。是甲○○是否係經丙○○之指導，方知如何進行本件變造戶籍
謄本之行為？自有究明之必要。原判決對於各該有利於被告丙○
○之證據何以不足採取，未予詳查說明，即為與上述證據內容不
符之事實認定，尚不足以昭折服。(二)、被告乙○○雖辯稱：在辦
理前揭土地繼承登記前，伊曾給付甲○○一百八十萬元作為告訴
人彭慶賀及其母彭陳梗花（下稱告訴人母子）拋棄繼承之代價，
不知告訴人母子未同意拋棄繼承，伊委由甲○○辦理有關土地繼
承事宜，未參與本件變造戶籍資料等犯行等語，此項辯解並為原
判決所採信。然依卷內資料，告訴人之父彭炳鴻與被告乙○○之
母黃彭常，均為彭進成所收養，有戶籍謄本可稽，復據告訴人指
稱：乙○○事先知悉彭炳鴻被彭進成收養一事，乙○○於八十五
年間，曾透過甲○○去找伊母親商談有關放棄該筆土地之繼承權
利事宜，但未獲同意等語，核與被告甲○○供陳：八十五年間，
伊自乙○○兄長處得知告訴人家之電話，即前往台北找告訴人之
母親，知道告訴人母子有繼承權，告訴人母子要求一百二十多萬
元才要拋棄繼承，但回來後乙○○說：「他們沒有見過（指未曾
見過告訴人母子等人）」，乙○○母親則稱：「彭進成死時，彭
炳鴻（即告訴人之父）他們沒有回來拜，也沒有送終，土地不用
給」云云，因一百二十萬元未談妥，告訴人母子未拋棄繼承等語
相符（見偵查卷第一三０頁反面；第一審卷第十二頁反面、第十
四頁）。又被告乙○○、甲○○於第一審偵、審中，原均供稱：
乙○○所交付甲○○之一百八十萬元係借款予甲○○週轉，並有
計算利息等語（見偵查卷第一三一頁反面、第一審卷第二十三頁
、第三十三頁反面）。而依被告乙○○於偵查中提出之付款明細
表所載（見偵查卷第六十五頁），其係自八十五年八月三日起至
八十六年二月十五日止共分八次交付現金或票據予甲○○，面額
自十萬元至五十萬元不等，其中八十五年八月三日分別交付甲○
○三十萬元及二十萬元之支票各一張，而甲○○則於同日簽發五
十萬元本票交付乙○○（見偵查卷第六十六頁）。上開證據資料
倘若不虛，則前揭款項是否應屬甲○○、乙○○間之金錢借貸？
甲○○、乙○○二人迄原法院上訴審始改稱：該一百八十萬元非
借款，而係乙○○委託甲○○，作為給付告訴人母子拋棄繼承之
代價云云，是否真實可信？即堪研求。再查被告甲○○於偵查中
又供稱：經伊介紹，乙○○與丙○○有見面談過等語（見偵查卷
第二十一頁正面），則被告乙○○如明知告訴人母子要求補償始
願拋棄繼承，其未為對待給付，而仍委由甲○○、丙○○辦理由
其單獨繼承之登記事宜，如何得謂其對於本件犯罪事實並不知情
而全未參與？殊非無疑。原審未予詳酌慎斷，且就上開不利於被
告乙○○之證據並未說明不予採納之理由，即為乙○○並不知情
之認定，難謂已符採證法則，併有判決理由不備之違誤。檢察官
及被告丙○○上訴意旨執以指摘，非無理由；被告甲○○亦上訴
表示不服，應認原判決仍有撤銷發回之原因。末按台灣雲林地方
法院檢察署檢察官另移送併辦意旨略以：被告甲○○、乙○○因
辦理前揭繼承事宜，涉有偽造另一繼承人黃天生之「繼承權拋棄
書」，同時持向地政機關申請登記，涉犯行使偽造私文書、使公
務員為不實之登載罪嫌云云（該署九十四年度偵字第三０二六號
），移送本院併辦部分，與本件有無裁判上一罪關係而為本件起
訴效力所及，案經發回，宜併注意及之。
據上論結，應依刑事訴訟法第三百九十七條、第四百零一條，判
決如主文。
中    華    民    國  九十五  年    八    月    四    日
                      最高法院刑事第六庭
                          審判長法官  林  增  福
                                法官  邵  燕  玲
                                法官  張  清  埤
                                法官  陳  世  雄
                                法官  陳  朱  貴
      本件正本證明與原本無異
                                      書  記  官
中    華    民    國  九十五  年    八    月    九    日
                                                      Ｊ


司法院資訊處製作；財團法人民間司法改革基金會備份。
